臺灣臺中地方法院刑事判決
110年度簡上字第387號
上  訴  人  
即  被  告  洪啓超


上列上訴人即被告因詐欺案件，不服本院臺中簡易庭110年度中
簡字第1472號中華民國110年7月15日第一審刑事簡易判決（聲請
簡易判決處刑案號：109年度偵緝字第1498號），提起上訴，本
院管轄第二審之合議庭判決如下：
    主  文
原判決關於沒收部分撤銷。
其餘上訴駁回。 
    犯罪事實
一、洪啓超與徐忠明〈另由臺灣臺中地方檢察署（下稱臺中地檢
    署）檢察官偵查中〉明知其等均無實際付款之意願，竟共同
    意圖為自己不法之所有，基於詐欺取財之犯意聯絡，於民國
    109年7月11日下午1時30分許，由洪啓超駕駛其不知情同學
    徐美玉所有車牌號碼0000-00號自用小客車（下稱上開小客
    車），搭載徐忠明至臺中市北區五權路中央市場附近停放後
    ，2人即步行進入中央市○地○街000號陳明秋所經營之服飾店
    （下稱上址服飾店），挑選如附表編號1至15所示衣物，共
    計新臺幣（下同）3萬9500元，並經商議後約定以3萬8000元
    為成交價格，然洪啓超於同日下午2時38分許前不久，向陳
    明秋佯稱：我要先將前揭衣物拿至車上，再從車上拿錢包來
    結帳云云，致陳明秋陷於錯誤，誤認渠等會支付購買衣物之
    款項，遂將前揭衣物交與洪啓超，詎洪啓超取走前揭衣物回
    到車上後，並未再返回上址服飾店付款；徐忠明則於同日下
    午2時50分許，向陳明秋誆稱：我接到電話，另1人（指洪啓
    超）表示找不到錢包，要我上去找云云，隨即徒步離開現場
    ，且均未結帳支付任何款項，洪啓超嗣後則分得如附表編號
    8、9所示其中褲子2件（均未扣案）。陳明秋見其2人均未付
    款卻逃離無蹤始知受騙，報警處理後，經警調閱監視器錄影
    畫面而查悉上情。
二、案經臺中市政府警察局第二分局報告臺灣臺中地方檢察署檢
    察官偵查後聲請以簡易判決處刑。 
    理  由
一、證據能力方面：
    按被告以外之人於審判外之陳述，雖不符刑事訴訟法第159
    條之1至第159條之4之規定，而經當事人於審判程序同意作
    為證據，法院審酌該言詞陳述或書面陳述作成時之情況，認
    為適當者，亦得為證據。當事人、代理人或辯護人於法院調
    查證據時，知有第159條第1項不得為證據之情形，而未於言
    詞辯論終結前聲明異議者，視為有前項之同意，刑事訴訟法
    第159條之5定有明文。而其立法意旨在於傳聞證據未經當事
    人之反對詰問予以核實，乃予排斥。惟若當事人已放棄對原
    供述人之反對詰問權，於審判程序表明同意該等傳聞證據可
    作為證據，基於尊重當事人對傳聞證據之處分權，及證據資
    料愈豐富，愈有助於真實發見之理念，此時，法院自可承認
    該傳聞證據之證據能力。經查，本判決所引用下列各項以被
    告以外之人於審判外之陳述為證據方法之證據能力，業經本
    院於審判期日時予以提示並告以要旨，而檢察官、被告洪啓
    超均同意具有證據能力（見本審卷第144頁），且迄至本院
    言詞辯論終結前均未聲明異議。本院審酌該等資料之製作、
    取得，尚無違法不當之情形，且均為證明犯罪事實存否所必
    要，認為以之作為證據應屬適當，揆諸上開規定，自均具證
    據能力。
二、認定犯罪事實所憑證據及理由：
　　訊據被告固坦承有於上開時、地與徐忠明選購並拿走如附表
    所示衣物等情，惟矢口否認有共同詐欺取財犯行，辯稱：徐
    忠明叫我先拿如附表所示衣物去車上，把車子開到上址中央
    市場樓梯口等他，後來徐忠明上車後說他已經結帳付款了，
    可以離開，我相信徐忠明之說詞就開車載衣服及徐忠明離開
    等語（見本審卷第144、148頁）。經查：
  ㈠被告於109年7月11日下午1時30分許，駕駛其不知情同學徐美
    玉所有上開小客車，搭載徐忠明至臺中市北區五權路中央市
    場附近停放後，2人即步行進入中央市○地○街000號被害人陳
    明秋所經營之服飾店，挑選如附表所示之衣物，共計3萬950
    0元，並經商議後約定以3萬8000元為成交價格，被告於其與
    徐忠明均尚未付款時，即取走如附表所示衣物返回車上，嗣
    駕駛上開小客車離去之情，為被告所自承，並經證人即告訴
    人陳明秋、證人徐美玉於警詢時分別證述明確〈見臺中地檢
    署109年度偵字第28699號卷（下稱109偵28699卷）第39至46
    頁〉，且有警員職務報告、監視器錄影畫面翻拍照片、衣物
    販售標籤、款式、袋子等照片、販售衣物之明細
　　表、指認犯罪嫌疑人紀錄表及犯罪嫌疑人指認表、真實姓名
    對照表等附卷可查（見109偵28699卷第37、49至69頁），堪
    以認定。
  ㈡證人即被害人陳明秋於警詢時證稱：其中1名客人說要拿東西
    去車上放，再由車上拿錢下來付，即假裝要回去車上拿錢包
    ，實際上是直接拿商品開車離開，另一名在店裡等的客人是
    接到電話後表示剛才的客人找不到錢包，要他上去找，實際
    上是趁機離開，我當時怕他跑掉，就跟著他走，他告訴我不
    要跟他那麼近，他壓力很大，後來他走上樓就跑走了，我跟
    上去就沒有見到他了等語（見109偵28699卷第39頁）。質之
    被告於偵查中所辯稱：徐忠明叫我先拿衣服去車上，把車子
    開到門口等他，他說要跟老闆結帳講話，我在那邊等很久，
    後來徐忠明就上我的車，說他結帳了，我是先離開把衣服拿
    到車上之人等語（見臺中地檢署109年度偵緝字第1498號卷
    第71頁）；於本院審理時所辯稱：徐忠明叫我先拿如附表所
    示衣物去車上，把車子開到上址中央市場樓梯口等他等語（
    見本審卷第144頁）。可見，被告取走如附表所示衣物時，
    該等衣物尚未付款，則倘被告與徐忠明確有付款之意，應可
    於付款後再取貨一同離開，當無大費周章由一人先取貨離開
    後再駕車來接另一人之必要。況依被告所辯稱，其係要先至
    停車處駕駛上開小客車至距上址服飾店較近之中央市場樓梯
    口搭載徐忠明，衡情即可由徐忠明付款後再將如附表所示衣
    物取走帶至被告所駕駛車輛上，實無需由被告將尚未付款如
    附表所示衣物取走提至距上址服飾店較遠之上開小客車停放
    處，再開車來接徐忠明，是被告前揭所辯顯不合常情，應以
    證人即被害人陳明秋前揭所證述被告假裝要回去車上拿錢包
    而直接將如附表所示衣物拿走等語為可信。足見，被告係以
    上開理由詐騙被害人陳明秋，目的係為先取走如附表所示衣
    物，徐忠明再執前詞詐騙陳明秋而趁隙逃離。足認被告與徐
    忠明有詐欺取財之犯意聯絡及行為分擔。
  ㈢綜上，被告前開所辯，尚難憑採。本案事證明確，被告詐欺
    取財之犯行，洵堪認定，應予依法論科。
三、論罪科刑：
　㈠核被告所為，係犯刑法第339條第1項之詐欺取財罪。
  ㈡被告與徐忠明間就上開犯行，有犯意聯絡及行為分擔，為共
    同正犯。 　
四、上訴論斷部分：
  ㈠駁回上訴部分：　　
    原審簡易判決認被告上開詐欺取財犯行事證明確，乃審酌被
    告正值青壯，竟不思以正當方式獲取所需，明知己無意願實
    際消費、付款，而以上開方式詐騙被害人陳明秋如附表所示
    財物，因而獲得如附表編號8 、9 所示其中2 件褲子等犯罪
    所得，所為應予非難；考量其迄今未能與告訴人成立調解或
    賠償損害，及告訴人所受財產損失之程度；兼衡其犯罪之手
    段、情節與所生危害等一切情狀，依刑法第28條、第339條
    第1項、第41條第1項前段、第38條之1第1項前段、第3項，
    刑法施行法第1條之1第1項，就被告所犯詐欺取財罪，判處
    拘役55日，如易科罰金，以新臺幣1千元折算1日，經核並未
    逾越法定刑範圍，且其認事用法均無違誤，量刑亦屬偏輕。
    被告上訴意旨仍執前詞否認上開詐欺取財犯行，依本判決上
    揭理由欄二所示各項事證及論述、說明，為無理由，應予駁
    回。
  ㈡被告嗣固已委由其胞姐清償被害人陳明秋16,000元之情，業
    據被害人陳明秋於本院審理時陳述明確（見本審卷第149頁
    ），並有被告上訴時所提出之被害人陳明秋聲明書影本，本
    院電話紀錄在卷可參（見本審卷第11、101頁），然被告於
    本案宣示判決之時，並非未曾因故意犯罪受有期徒刑以上刑
    之宣告，或前因故意犯罪受有期徒刑以上刑之宣告，執行完
    畢或赦免後，5年以內未曾因故意犯罪受有期徒刑以上刑之
    宣告，即不符合刑法第74條第1項緩刑之要件。是本院認並
    不得對被告為緩刑之宣告，附此敘明。
  ㈢沒收撤銷改判部分：
  ⒈按「任何人都不得保有犯罪所得」為普世基本法律原則，犯
    罪所得之沒收、追繳或追徵，在於剝奪犯罪行為人之實際犯
    罪所得（原物或其替代價值利益），使其不能坐享犯罪之成
    果，以杜絕犯罪誘因，可謂對抗、防止經濟、貪瀆犯罪之重
    要刑事措施，性質上屬類似不當得利之衡平措施，著重所受
    利得之剝奪。然苟無犯罪所得，自不生利得剝奪之問題，固
    不待言，至二人以上共同犯罪，關於犯罪所得之沒收、追繳
    或追徵，倘個別成員並無犯罪所得，且與其他成員對於所得
    亦無事實上之共同處分權時，同無「利得」可資剝奪，特別
    在集團性或重大經濟、貪污犯罪，不法利得龐大，一概採取
    絕對連帶沒收、追繳或追徵，對未受利得之共同正犯顯失公
    平。有關共同正犯犯罪所得之沒收、追繳或追徵，本院採沒
    收或追徵應就各人所分得者為之之見解。又所謂各人「所分
    得」，係指各人「對犯罪所得有事實上之處分權限」，法院
    應視具體個案之實際情形而為認定：倘若共同正犯各成員內
    部間，對於不法利得分配明確時，固應依各人實際分配所得
    沒收；然若共同正犯成員對不法所得並無處分權限，其他成
    員亦無事實上之共同處分權限者，自不予諭知沒收；至共同
    正犯各成員對於不法利得享有共同處分權限時，則應負共同
    沒收之責。至於上揭共同正犯各成員有無犯罪所得、所得數
    額，係關於沒收、追繳或追徵標的犯罪所得範圍之認定，因
    非屬犯罪事實有無之認定，並不適用「嚴格證明法則」，無
    須證明至毫無合理懷疑之確信程度，應由事實審法院綜合卷
    證資料，依自由證明程序釋明其合理之依據以認定之（最高
    法院104年度台上字第3937號判決要旨參照）。是以犯罪所
    得之沒收、追徵，應就各人分受所得之數為沒收。
  ⒉原審簡易判決以被告本案犯罪所得即如附表編號8、9所示褲
    子其中2件均未據扣案，亦未合法發還給被害人陳明秋，應
    依刑法第38條之1第1項前段、第3項規定宣告沒收，於全部
    或一部不能沒收時，追徵其價額，固非無見。然原審未及審
    酌被告嗣已委由其胞姐清償被害人陳明秋16,000元之情，有
    如前述，則被告上開清償部分，雖非刑法第38條之1第5項規
    定所指犯罪所得已實際合法發還被害人者，然被告所給付被
    害人陳明秋之金額既已超過前揭褲子之價金，再對被告宣告
    沒收，將有過苛之虞。原審判決未及審酌上情，而就被告本
    案犯罪所得部分諭知沒收及追徵其價額，尚有未合，而本於
    沒收之獨立性，自得於被告上訴無理由駁回時，單獨就原審
    簡易判決沒收部分逕行撤銷。是應由本院將原審簡易判決有
    關沒收部分撤銷，依刑法第38條之2第2項之規定，不予宣告
    沒收、追徵，併此敘明。
據上論斷，應依刑事訴訟法第455條之1第1項、第3項、第368條
、第369條第1項前段、第364條，判決如主文。
本案經檢察官黃政揚聲請以簡易判決處刑，檢察官張凱傑到庭執
行職務。
中　　華　　民　　國　　110 　年　　10　　月　　13　　日
                  刑事第五庭    審判長法  官  唐中興
　　　　　　　　　
                                      法  官  黃世誠
　　　　　　　　　　　　　　　　　　　
                                      法　官　黃佳琪
以上正本證明與原本無異。
不得上訴。
                                      書記官  顏偉林
中　　華　　民　　國　　110 　年　　10　　月　　13　　日

附表：
編號 品名 數量 金額（新臺幣）   1 拖鞋    2          2,000元   2 內褲   10          3,000元   3 衣服    1          1,800元   4 衣服    1          2,000元   5 衣服    1          2,000元   6 衣服    1          1,700元   7 衣服    1          2,000元   8 褲子     2          2,600元   9 褲子    2          2,600元  10 短褲    2          3,000元  11  衣服    4          8,800元  12 衣服    1          2,000元  13 衣服    1          1,800元  14 皮包    1          1,200元  15 衣服    2          3,000元 合計           39,500元 

附錄論罪科刑法條：
中華民國刑法第339條
意圖為自己或第三人不法之所有，以詐術使人將本人或第三人之
物交付者，處5年以下有期徒刑、拘役或科或併科50萬元以下罰
金。
以前項方法得財產上不法之利益或使第三人得之者，亦同。
前2項之未遂犯罰之。